臺灣臺南地方法院刑事判決
110年度金訴字第43號
公  訴  人  臺灣臺南地方檢察署檢察官
被      告  蕭孟忻



上列被告因洗錢防制法等案件，經檢察官提起公訴（109年度偵
字第17571號），本院判決如下：
    主  文
蕭孟忻無罪。
    理由要旨
本案依照證據呈現的情形來判斷，被告的辯詞存在高度可能性。
既然無法排除被告被冤枉的風險，根據罪疑唯輕原則，理應判決
被告無罪。
    理    由
壹、起訴事實及罪名
一、起訴事實：
  1.被告蕭孟忻知道把金融機構帳戶提供給他人使用，將可能被
    利用為掩飾他人詐騙行為或隱匿騙得金錢，心裡抱持就算帳
    戶被用來幫助他人詐騙錢財或洗錢也無所謂的態度，在109
    年5月13日13時30分左右，透過長途客運業者「空軍一號」
    ，把她申請使用的000-00000000000000號郵局帳戶（以下簡
    稱郵局帳戶）的存摺、提款卡、密碼等資料給詐騙集團的成
    員使用。
  2.詐騙集團成員取得上述帳戶之後，先後以附表所記錄的方式
    ，對告訴人李宏祥、陳奕傑及被害人林哲安（以下簡稱被害
    人們）進行詐騙行為，並使被害人們因而受騙而把附表記載
    的金額匯款到郵局帳戶。
二、起訴罪名：
    因此認為被告涉嫌觸犯了刑法第30條第1項、第339條第1項
    的幫助詐欺取財罪以及洗錢防制法第14條第1項的幫助洗錢
    罪。
　
貳、刑事訴訟基本原則
    我國的刑事訴訟採取嚴格證明原則，無論直接證據或間接證
    據，都必須要證明到「沒有其他可能性」，可以達到「確信
    被告犯罪」的程度，法院才能作出有罪的決定。否則，基於
    無罪推定以及罪疑唯輕原則，都應該宣示無罪的判決。如果
    案件經過調查結果，認為被告的辯解的確有可能發生，也就
    是存在「被告犯罪以外的可能性」時，法院就必須判決被告
    無罪。因為刑事訴訟程序的第一個任務，就是避免無辜的人
    被國家冤枉。
　
參、被告的答辯
    郵局帳戶的確是我申請的，但我當時是為了要辦貸款，才會
    被騙走帳戶，我在寄出帳戶之時，並沒有想到、擔心或懷疑
    對方可能用我的帳戶去騙錢，我沒有幫助人家騙錢或洗錢的
　　意思。
　　
肆、證據呈現的基本事實
一、郵局帳戶是被告所申辦：
    被告承認郵局帳戶是她申辦使用，並且有帳戶的開戶基本資
    料可以佐證。
二、郵局帳戶當時被詐騙集團成員使用：
    被害人們因為被詐騙集團成員以LINE騙說可以提供借款，因
    而受騙，在附表記錄的時間匯款到郵局帳戶的事實，已經過
    被害人們在警局詳細說明，並且提出匯款申請書、郵局及銀
    行交易明細表各1份、LINE對話截圖佐證。而且郵局帳戶交
    易紀錄中，也顯示了匯款和款項被提領的過程。因此，郵局
    帳戶在當時確實是被詐欺集團的成員用來騙取被害人們金錢
    的工具。
三、郵局帳戶是被告寄給詐騙集團：
　　根據被告在警局的陳述，以及她所提出的寄送證明單，可以
    確認郵局帳戶是被告在109年5月13日，拿到「空軍一號」台
    南安定站寄送出去。
　
伍、採信被告辯解的理由
一、被告與貸款方的對話截圖：
　1.根據被告提出的LINE對話截圖，可知被告是先透過「借貸達
    人（借或貸）免費廣告交流區」臉書社團，於109年5月12日
    與一位暱稱為「資金週轉借...理（月息）」的人聯絡，並
    由該位人士傳送「速配貸-陳專員」的LINE連結給被告，事
    後被告也依那位人士的交代告知「陳專員有幫我借到了」（
    本院卷49-55頁）。
　2.被告因此而於當天和「速配貸-陳專員」（以下簡稱陳專員
    ）以LINE聯絡，並且告知陳專員她打算借新臺幣（下同）10
    ～15（萬元），並依陳專員的要求傳送雙證件照片，以及本
    人的大頭照。陳專員告知被告可以借款之後，並說明利息、
    借款流程以及還款方式之後，被告選擇用ATM（自動櫃員機
    ）方式還款（本院卷57-63頁）。
　3.接著，陳專員說「提供一家帳戶你需要先寄給會計，這也是
    借款資料」、「了解？」，被告回答「你說現在嗎？」。被
    告告知可以提供的是郵局帳戶，且依陳專員的要求拍攝存摺
    、提款卡以及ATM餘額查詢的照片，傳送給陳專員。而後，
    陳專員要求被告「現在需要你包裹好卡片簿子」，被告詢問
    「為什麼還要寄過去」，陳專員回答「會計需要審核，審核
    你的還款能力和負債」、「審核好撥款時帳戶會退還給你」
    ，被告同意之後，陳專員交代以「空軍一號」寄送，雙方約
    定隔天寄送（本院卷65-73頁）。
　4.隔天（5月13日），被告將包裹好的存摺、提款卡，依陳專
    員的要求寄送時，以自己為收件人。被告依陳專員的指示寄
    送後，拍攝包裹及「黃色單據」（寄送證明單）的照片傳送
    給陳專員（本院卷75-93頁）。
　5.在以包裹寄出存摺、提款卡的當下，被告跟陳專員提到「這
    兩天我有一筆兩千塊會匯進去我的戶頭」，並說「沒辦法，
    那是公司退給我的」、「可能今天可能明天退」、「我剛剛
    問了」，陳專員允諾向會計轉達之後，被告又說「他匯進來
    我會截圖給你看」（本院卷95-97頁）。
　6.陳專員接著要求被告在一張白紙上書寫日期、姓名及提款卡
    密碼，拍攝之後傳送過去，被告質疑「為什麼還要寫密碼」
    ，陳專員回答「會計需要幫你審核喔」，被告隨即依要求傳
    送書寫有密碼的紙條照片，陳專員表示「我現在幫你提交」
    （本院卷97-101頁）。
　7.109年5月14日，也就是寄出帳戶的隔天，被告上午就詢問陳
    專員有無收到存摺包裹？並詢問需要審核多久才能撥款？以
    及何以郵局帳戶多出4萬元？陳專員回答說那筆4萬元是「金
    主那邊會幫你先做金流唷」、「金流做夠就撥款15萬到你帳
    號」、「撥款15萬到你帳號，你不能私自拿出來」。被告繼
    續問「那整個流程要多久」、「因為有急於到」、「所以我
    會一直問多久」，並且告知「（前公司）他說昨天就匯2,00
    0了喔」（本院卷103-113頁）。再隔天（5月15日），被告
    再次催促陳專員，強調她有急用，「不然我真的會完蛋」（
    本院卷115-121頁）。
　8.109年5月18日當天近中午開始，被告和陳專員一再磋商交付
    借款的時間地點和方式，被告並傳送一張郵局匯款單，告知
    陳專員匯款單上記錄的2,000元就是她之前講的公司退款。
    而後，兩人密集聯絡，約定下午6時見面簽約交付借款，但
    從下午5時48分起，陳專員不再接收被告傳送的訊息（未讀
    ，本院卷125-147頁）。
二、本院解讀雙方的對話（由以上訊息可知）：
　1.被告一開始的確是為了貸款的需求而與陳專員聯絡，而被告
    傳送雙證件、大頭照，以及存款餘額照片，表示她對陳專員
    完全沒有（應有的）戒心。
　2.陳專員要求被告寄出存摺及提款卡時，被告雖曾詢問「為什
    麼還要寄過去」，但在陳專員騙說為了審核清償借款能力之
    後，被告即未再提出質疑。因此，被告說她沒有「想到、擔
    心、懷疑」對方可能用她的帳戶騙錢，事實上存在可能性。
　3.被告在寄出存摺與提款卡之前，應該已經知道將會有2,000
    元「公司退款」匯入郵局帳戶。並在剛寄出存摺與提款卡之
    後，馬上確認即將匯款。也就是說，她是把即將收到「公司
    退款」的帳戶寄給陳專員。被告說她沒有想過寄出郵局帳戶
    後，可能無法拿到上述「公司退款」（本院卷256頁），本
    院認為可信。同理，她也可能沒有想過郵局帳戶會被用於犯
    罪。
　4.被告在寄出帳戶之後，才被陳專員要求告知密碼，並於陳專
    員提出要求時，詢問「為什麼還要寫密碼」。表示被告在寄
    出存摺提款卡之時，並不知道也沒有打算告知提款卡密碼。
    而被告在陳專員回答「會計需要幫你審核」之後，沒有再進
    一步提出質疑，顯示她可能相信了陳專員的說詞（話術）。
　5.被告寄出帳戶之後（109年5月14日-16日）的表現，顯現她
    非常需要獲得借款應急，同時也呈現直到寄出帳戶，她仍然
    相信自己能借到款項。對照郵局帳戶方交易明細顯示被害人
    們的最後一筆匯款，是在109年5月15日晚間被提領（警卷39
    頁）。那位陳專員顯然是以約定面交借款的方式，拖延被告
    到當天銀行下班之後再封鎖被告的LINE，以避免遭到被告掛
    失止付。
　6.事後觀察那位陳專員前後訊息，可知這是一個逐次提出要求
    ，慢慢「請君入甕」的騙局。而被告也是漸漸因陳專員的「
    進一步要求」而交（寄）出她的帳戶和密碼，直到她被封鎖
    LINE之前，她似乎都沒有發現這是個騙局。整個過程中，被
    告雖然曾經詢問何以要寄出帳戶及告知密碼？但在陳專員稍
    作解釋之後，即不再提出其他質疑。依現有事證，被告說她
    被騙走帳戶，本院認為存在高度可能性。
三、關於「公司退款」：
　1.本院經由被告於109年5月18日LINE給陳專員的郵政匯款申請
    書照片（本院卷125頁，匯款日：109年5月13日），主動發
    函詢問匯款者「台南市溪美儲蓄互助社」匯款原因，獲得該
    互助社檢附退社申請書的答覆是：這是被告於109年5月3日
    申請退社（費），並於同年月13日匯出的款項（本院卷169
    、173-179頁）。
　2.被告既然是在寄出帳戶前的109年5月3日提出退社的申請，
    表示她在同年月13日寄出帳戶存摺和提款卡之時，已經可以
    預期將會有2,000元匯進郵局帳戶。也因為如此，她才在剛
    寄出帳戶不久，馬上告知陳專員會有「公司退款」。
四、被告在接受調查前曾主動報案：
　　被害人們報案之後，被告在109年7月2日及9月7日，兩度接
    受善化分局偵查隊員警詢問製作筆錄（警卷第3-9、11-13頁
    ）。在此之前，被告已經在109年5月19日向善化分局茄拔派
    出所提出告訴，並且詳細說明上述LINE截圖呈現的聯絡過程
    （本院卷155-161頁）。
五、小結：被告寄出台南市溪美儲蓄互助社即將匯出退社款項的
    郵局帳戶，顯示她對於郵局帳戶寄出之後，可能有去無回毫
    無戒心，而後又在確認無法獲得借款之後馬上報案。綜合研
    判之後，本院認為被告辯解的事實可能存在。
　　
陸、結論
一、經驗法則的風險：
　　1.大部分謹慎行事的人，都知道不要把提款卡交給不認識或
      無法信任的人，且不應該告知密碼，以避免遭到壞人盜用
      。這也是刑事法院經常不接受被告辯解「受騙而寄出帳戶
      」的經驗法則。
　　2.但經驗法則終究不是證據，因此使用上必須保守慎重。大
      家也都清楚，這世界上不是人人都謹慎行事，我們的共同
      生活經驗以及法院的審判經驗上，不時會出現受騙而把帳
      戶或錢財交給詐騙集團的人。用「一般的情況是如此」的
      經驗法則，作為補充證據的基礎，在「少數的情況」時會
      造成冤獄，而違反嚴格證明原則。所以，經驗法則必須堅
      強到「幾乎所有的人都是如此」，才能作為證據之間的黏
      著劑，或用以排除被告辯解的可能性。在有積極事證足以
      支持被告辯解的情況下，經驗法則不能壓過有利於被告的
      證據，而斷然否決被告的辯解。
　　3.因此，檢察官論告時認為被告⑴未以正常管道貸款、⑵透過
      「空軍一號」寄送收信人記載自己的郵局帳戶、⑶輕率告
      知提款卡密碼等行為，不合乎社會上一般常情，而認為被
      告心裡抱持就算帳戶被用來幫助他人犯罪也無所謂的態度
      ，雖然言之成理，事實上也存在可能性。然而刑事訴訟既
      然採取嚴格證明原則，在認知或沒有認知自己犯罪兩種可
      能性都存在的情形下，法院沒有立場選擇對被告不利的結
      論。
二、本案從證據呈現的情形，既然認為被告的辯解存在可能性，
    根據罪疑唯輕原則，本院必須判決被告無罪，以避免無辜的
    人被法院冤枉。
　　
根據以上的說明，本院認為應該依據刑事訴訟法第301條第1項的
規定，判決被告無罪。

本案由檢察官徐書翰提起公訴、檢察官吳梓榕到庭執行職務。
中　　華　　民　　國　　110 　年　　7 　　月　　27　　日
                  刑事第十一庭審判長法  官  劉怡孜
                                    法  官  潘明彥
                                    法  官  陳欽賢

以上正本證明與原本無異。
如不服本判決應於收受本判後20日內向本院提出上訴書狀，並應
敘述具體理由。其未敘述上訴理由者，應於上訴期間屆滿後20日
內向本院補提理由書狀（均須按他造當事人之人數附繕本）「切
勿逕送上級法院」。
  　　　　　　　　　　　　　    　　書記官　劉庭君
中　　華　　民　　國　　110 　年　　7 　　月　　27　　日
附表：
編號 被害人 詐欺方式 匯款時間 匯款地點 金額 1 林哲安 詐欺集團成員於109年5月14日，透過LINE通訊軟體向林哲安騙說可以提供借款，但需要事先匯款對保，林哲安因而受騙匯款。 ①109年5月14日14時43分左右 ②109年5月15日16時47分左右 ①臺北市○○區○○路0段000號內湖碧湖郵局 ②臺北市○○區○○路0段000號便利商店 ①4萬元 ②2萬元 2 李宏祥 詐欺集團成員於109年5月14日，透過LINE通訊軟體向李宏祥騙說可以提供借款，但需要事先匯款作為押金，李宏祥因而受騙匯款。 109年5月15日20時27分左右 新北市林口區之便利商店 1萬元 3 陳奕傑 詐欺集團成員於109年5月12日，透過LINE通訊軟體向陳奕傑騙說可以提供借款，但需要事先匯款作為押金，陳奕傑因而受騙匯款。 109年5月14日14時左右 臺南市東區林森路住處 5,000元